【裁判字號】    95,上重訴,49
【裁判日期】    950907
【裁判案由】    殺人
【裁判全文】
臺灣高等法院刑事判決                95年度上重訴字第49號
上  訴  人
即  被  告  甲○○
指定辯護人  本院公設辯護人周君穎
上列上訴人因殺人案件，不服臺灣桃園地方法院94年度重訴字第
79號，中華民國95年6月19日第一審判決（起訴案號：臺灣桃園
地方法院檢察署94年度偵字第16225號），提起上訴，本院判決
如下：
    主  文
原判決撤銷。
甲○○殺人，處無期徒刑，褫奪公權終身。
    事  實
一、甲○○於民國（下同）94年8月27日23時許，與其女友黃美
    琴應高美楨、黃秀美之邀，一同前往桃園縣桃園市○○路95
    號「好樂迪KTV」，與業在該處等候之葉佳昌一同進入該KTV
    202號包廂唱歌；迄翌（28）日清晨4時許，葉佳昌以甲○○
    對其辱罵，意欲尋人毆打甲○○，而先行離開。其後於同日
    4時10分許，高美楨以電話聯絡葉佳昌返回KTV支付帳款，葉
    佳昌返回該處時，甲○○與之在門口發生爭執，旋因心中不
    滿竟萌生殺人之犯意，先以電話聯絡其友人李豐吉，佯稱其
    遭人毆打，央請李豐吉騎乘機車前來搭載，不知情之李豐吉
    隨即騎乘車牌號碼ITP-227號機車前來「好樂迪KTV」等候。
    至同日5時許，葉佳昌付帳完畢，在KTV店門口欲搭乘計程車
    離開時，甲○○即要求葉佳昌下車與之前往該處對面即復興
    路與重慶街口談判，葉佳昌遂依甲○○要求下車前往；甲○
    ○旋持其於稍早之前在桃園市○○路112號前馬路旁所拾取
    他人棄置之長約80公分、重約2至3公斤之空心圓形鐵棍1支
    （因無主物先佔而取得所有權），其依通常人之生活經驗可
    知以該等重量之空心圓形鐵棍敲擊人之頭部重要部位，可能
    傷及腦部組織而足以致命，仍持該空心圓形鐵棍朝葉佳昌頭
    部用力擊打一下，葉佳昌頭部受擊打後隨即倒地，惟仍掙扎
    欲起身，甲○○見狀旋又再次持該空心圓形鐵棍敲擊葉佳昌
    頭部一下、胸部一下，見葉佳昌倒地毫無反應，再以腳踹葉
    佳昌腹部一下，迄見葉佳昌被打倒在地上沒有反應，始行離
    去。甲○○行兇後，先囑在旁觀看之李豐吉前往停放機車處
    牽取機車，甲○○則自行走至桃園市○○路50號前，將前開
    鐵棍棄置於排水溝內，再行至同市○○路與復興路口與李豐
    吉會合，搭乘李豐吉騎乘之ITP-227號機車逃離現場。而葉
    佳昌雖於同日5時13分許經由路人報警並送聖保祿醫院轉送
    財團法人長庚紀念醫院急救，惟延至同日7時53分許，仍因
    頭頸部外傷顱內出血死亡。
二、案經桃園縣政府警察局桃園分局報告臺灣桃園地方法院檢察
    署檢察官相驗屍體後偵查起訴。
    理  由
一、被告甲○○雖坦承有於上開時、地持空心圓形鐵棍毆打被害
    人葉佳昌頭部、胸部及以腳踢被害人腹部，嗣被害人葉佳昌
    雖於同日5時13分許經由路人報警並送醫急救，惟延至同日7
    時53分許，仍因頭頸部外傷顱內出血死亡等情；但矢口否認
    有殺人之犯行，辯稱：伊無殺人之故意，伊只是要教訓葉佳
    昌，但當時喝酒太多，沒有辦法控制自己，沒有想到下手太
    重云云。惟查：
  (一)證據能力部分：
    1.證人李豐吉、王國維於警詢中之供證，雖屬被告以外之人
      審判外之陳述，然被告及辯護人於本院準備程序中及審理
      中對於證人李豐吉、王國維前開警詢中證言之證據能力，
      已表示「沒意見」，而未於本院言詞辯論終結前聲明異議
      ，本院審酌該言詞陳述作成時之情況，係在案發後不久即
      至警局應詢供證，應無串供誣陷被告之可能，而認為適當
      ，依刑事訴訟法第159條之5第2項之規定，得為證據。
    2.證人李豐吉、王國維於檢察官偵查中具結所為之供證，雖
      屬被告以外之人審判外之陳述，然並無顯有不可信之情況
      ，依刑事訴訟法第159條之1第2項之規定，亦得為證據。
    3.被告在檢察官偵查中已明確供陳：警詢筆錄實在，警方沒
      有以不正方法取供等語（見偵字第16225號卷第59頁）；
      在原審又供陳：之前在警察局及檢察官偵查訊問時，沒有
      人對伊刑求云云（見原審卷第9頁）。且被告始終未曾指
      陳有遭非法取供，或所供有與事實不符情事；則被告在迭
      次偵審中之自白，應認係出自任意性，且核與事實相符（
      詳如後述）而有證據能力。
  (二)被害人葉佳昌雖送財團法人長庚紀念醫院急救，仍於94年8
    月28日7時53分許，因頭頸部外傷顱內出血死亡等情，業經
    檢察官督同法醫、檢驗員相驗、解剖勘驗無誤，並製有驗斷
    書、解剖筆錄、相驗屍體證明書、法務部法醫研究所（94）
    醫鑑字第1568號鑑定書及該所94年12月9日法醫理字第09400
    04943號函各1份在卷可稽（見相字第1480號卷第39頁至第43
    頁、第45頁、第46頁、第57頁至第62頁）。其中被害人經解
    剖發見「一肉眼觀察結果：... (二)頭頸部：頭皮覆蓋黑色頭
    髮無挫裂外傷，頭皮下無觸得血腫，左眉末梢瘀挫傷，兩眼
    及口鼻無外傷，左頸部一處左上右下45度斜中空軌道樣長條
    形淤傷寬約1.3公分，起自耳下至達於頸前，在下顎角位置
    下呈開放性傷口；(三)胸復部：左胸部中空軌道樣長條形瘀傷
    ，瘀傷兩緣暈開約3公分，起於左下乳頭下方，向右上行至
    胸骨右緣，右腹壁中空軌道樣長條形瘀傷寬約3公分，與肋
    骨下緣平行，起自劍突下達於右側腋下中線；(四)背腰臀部：
    背腰臀部無外傷異常；(五)四肢及生殖器部：四肢無防禦性外
    傷，長骨無骨折，生殖器無外傷。二內景檢查：(一)胸腔: 依
    標準解剖術式自頰下切開至恥上，同兩側翻開皮膚，左頸部
    皮下組織出血，左側甲狀腺外傷出血，左胸部皮下組織挫傷
    出血，兩側胸腔無出血積液，心臟無異常，兩側肺臟肋膜平
    滑，顏色暗紅，表面水腫；(二)腹腔: 腹內器官無外傷異常；
    (三)顱腔: 頭皮下無瘀傷血腫，顱骨無骨折，取下顱骨，硬腦
    膜上下腔無出血，剪開硬腦膜發現蜿蛛網膜下腔出血，連續
    腦組織切面發現兩側側腦室出血，腦組織灰白質挫傷出血。
    三臟器檢查：(一)腦總重l520公克，顱內發現蜿蛛網膜下腔出
    血，連續腦組織切面發現兩側側腦室出血，腦組織灰白質挫
    傷出血；(二)左頸部下組織出血，左側甲狀腺外傷出血，左咽
    喉梨狀窩及左側聲帶外傷瘀血血腫，... 四顯微鏡觀察結果
    ：... (六)腦髓：外傷出血... 六死因分析：(一)死者死亡原因
    為頭頸部外傷臚內出血；(二)致傷原因為鈍器毆打結果，傷痕
    型態與鐵棒造成外傷型態不相違背。鑑定結果：死者葉佳昌
    因頭頸部外傷臚內出血致死，死亡方式他殺。」；更據法務
    部法醫研究所（94）醫鑑字第1568號鑑定書、同所94年12月
    9日法醫理字第0940004943號函敘明甚詳（見相字卷第1480
    號卷第59頁至第61頁）。
  (三)被告甲○○確實有在上開時、地，因唱歌飲酒後爭執細故，
    持空心圓形鐵棍毆打被害人葉佳昌頭部、胸部及以腳踢被害
    人腹部等情，業據被告先後供陳：
    1.於警詢中供稱：94年8月27日高美楨打電話給我女友黃美
      琴，問我們要不要去唱歌，伊就與高美楨、黃美琴、黃秀
      美前往桃園縣桃園市○○路95號好樂迪KTV，到了好樂迪
      KTV高美楨朋友死者葉佳昌已在門口等候我們，時間大概
      是23時許，我們五人並進入202包廂唱歌飲酒，喝至28日4
      時許，葉佳昌對我說我罵他，他要找人打我，打完電話就
      先行離去，約過了10分鐘高美楨打電話給葉佳昌回來KTV
      付錢，後來葉佳昌回來我們二人又在門口起爭執，吵完架
      葉佳昌至門口坐上計程車，我就拉開叫葉佳昌下車叫他至
      對面馬路，我就持一支事先在路上所拾獲之鐵棍往葉佳昌
      頭部打了一下（當時約5時左右），葉佳昌就倒在地上，
      當時葉佳昌想要爬起來，我見狀又往他頭部打了一下，持
      續再往胸口再打一下；發現葉佳昌躺在地上不動，就用腳
      踢他肚子一下他也不動（當時我朋友李豐吉在場都有看見
      ），我叫李豐吉去牽車，我往中正路方向跑至中正路50號
      前就將凶器鐵棍乙支丟至排水溝內，李豐吉騎乘ITP-227
      號機車至桃園縣桃園市○○路與復興路口載我離開現場；
      ... （作案時所用鐵棍）在桃園市○○路112號前路旁所
      獲，圓形空心約80公分長、重約2、3公斤鐵質等語（見偵
      字第16225號卷第11頁、第12頁）。
    2.於檢察官偵查中供稱：94年8月28日早上4時許，伊在桃園
      市○○路好樂迪KTV門口前，以鐵棍打死者頭部、胸口，
      及以腳踢葉佳昌腹部；他是我女朋友的朋友，因與死者口
      角，我看旁邊有鐵棍就拿起鐵棍猛打死者；... 他（李豐
      吉）沒有（動手），他是我叫過來，原本想幫我，但他只
      是站在旁邊看，沒有動手也沒有制止我，亦未在場助勢；
      ... 我們唱歌不夠1000元，高美楨叫葉佳昌回來付錢；我
      在好樂迪對面等李豐吉等了20幾分鐘，未與高美楨在一起
      ；... （鐵棍）就在現場附近，是李豐吉來之前，我才找
      到鐵棍，我在等李豐吉的這段期間，我都一直在找鐵棍；
      我叫死者下來，當時李豐吉在計程車旁邊看，在講電話，
      我不是強拉他下來；... 走到排班計程車前時我還沒與死
      者講話，就開始從他的頭上打下去；... 是將死者打倒在
      地沒有反應才離去；... 當時李豐吉沒有勸架，他還在那
      裡講電話，後來我對他講「走了」，他就載我走了云云（
      見偵字第16225卷第58頁、第59頁、第67頁、第68頁）。
    3.於原法院審理時又供承：94年8月28日凌晨，我有以鐵棍
      毆打葉佳昌，因葉佳昌在唱歌時說我罵他，他說他等一下
      要找人來打我；... 因他說他要找人來打我，所以要教訓
      他；我直接往他身上敲，就敲到他頭部等語（見原審卷第
      8 頁、第9頁）。
    4.在本院審理中，除否認有殺人之犯意外，對於上揭事實亦
      均坦承不諱（見本院95年8月17日審判筆錄）。
  (四)相關證人之供述：
    1.證人李豐吉於警詢中證述：（問：為何前往找甲○○？）
      因為甲○○打電話給伊，說渠與人吵架，對方要人打渠，
      渠很害怕叫伊趕過去；伊到達桃園市○○路95號「好樂迪
      KTV」旁遇見甲○○手持鐵棍說要與人打架且四處找對方
      ，過了一會兒後甲○○在KTV門口前發店為方葉佳昌並告
      訴伊就是此人，接著發現葉佳昌與KTV服務生在吵架，伊
      等二人就在旁邊看，接著葉佳昌就坐上KTV門口計程車，
      甲○○就叫葉佳昌下車到對面馬路，甲○○就持鐵棍往葉
      佳昌頸部打了一下，葉佳昌就倒地，伊就制止甲○○不要
      再打了，因當時甲○○喝了很多酒，伊制止不了，甲○○
      見葉佳昌倒地，又持鐵棍往葉佳昌身上打了2、3下，並用
      腳踹，見葉佳昌不會動後快速跑步往中正路方向跑去，伊
      就去騎機車跟在後面，在桃園市○○路來電之夜酒店前，
      甲○○坐上伊所騎乘之ITP-227號重機車離去，伊就載甲
      ○○回到他家云云（見偵字第16225號卷第34頁至第35頁
      ）。於檢察官偵查中具結證稱：（94年8月28日）大約4時
      許，當時伊在睡覺，他（甲○○）說他要被人家打，叫伊
      去載他；...；（伊到好樂迪KTV時）被告在好樂迪KTV左
      邊隔3、4家店面；（伊接到被告電話後）大約過20分鐘（
      到達好樂迪KTV）；（到場後）伊都一直在打電話，甲○
      ○說葉佳昌要找人打他，伊到了約20分鐘，才看到葉佳昌
      在好樂迪KTV門口，後來他（葉佳昌）準備坐計程車離要
      走，甲○○就去叫他下車，他（葉佳昌）下來了，後來他
      走到前面去，話還沒說，甲○○就以鐵棍打葉佳昌脖子，
      打了4、5下，後來還有用腳踹，打完人之後，甲○○就說
      趕快跑，伊就載甲○○走了等語（見偵字第16225號卷第
      72頁至第73頁）。於原法院審理時具結證稱：（辯護人問
      94年8月28日凌晨五點多時，你為何會騎摩托車到桃園市
      ○○路的好樂迪KTV？）因為被告打電話給我；（問：被
      告打電話給你告訴你何事？）他叫我去載他；... （問：
      你到了好樂迪KTV後，你在那邊看到何事？）看到被告甲
      ○○已經喝醉酒，好像要跟人家吵架；... （問：打架的
      過程？）他有拿鐵棒打那個人的頭，然後那個人就暈倒，
      我們就逃跑；... （問：被告打電話給你叫你過來時，有
      無叫你過來，幫他殺人或者是他要殺人的話？）沒有，他
      沒講云云（見原審卷第81頁至第83頁）。
    2.證人王國維於警詢中證述：94年8月28日5時許，在桃園市
      ○○路與重慶路口，目擊1名男子遭另一名男子持鐵棒打
      傷，當時伊在他們的對面復興路97號前伊所駕駛之計程車
      上，約於94年4月28日4時50分許，該名遭打傷之男子從復
      興路好樂迪KTV出來時喃喃自語，隨後坐上伊前面之計程
      車，有2名男子從復興路與重慶街口走過去叫該名被打傷
      之男子下車，他們3人就走過去復興路與重慶街口，沒多
      久伊看到1名穿紅上衣的男子從背後拿出1支鐵棍往被打傷
      之男子身上打，該男子倒地穿紅色上衣得男子還繼續用腳
      踹他，另一名與紅衣男子同行之男子在旁並未動手，之後
      紅衣男子與另一名未動手男子就一前一後往中正路方向離
      去，伊看到該男子倒在地上就沒動了；當時他們是快步離
      去，但伊於94年8月28日5時15分許，在桃園市○○路與北
      埔路口有見到他們騎乘一部ITP227號三陽重機車，該紅衣
      男子坐在後方，另一名騎車的就是案發現場在場的另一男
      子；經伊指認，該名未動手之男子即為李豐吉云云（見偵
      字第16225號卷第22頁至第23頁）。在檢察官偵查中又具
      結供證：94年4月28日凌晨5時，有看到1名男子被打；伊
      看到打人那二個人要過馬路至重慶街口的對面，被打的那
      一人要坐靠近伊這邊的排班計程車，因為他坐到排班的最
      後一輛，計程車司機就叫他下車去坐前面的車，後來他下
      車以後，對面那2位就走過來，後那二位跟被打的人講了
      話就一起過馬路；差不多1分鐘內，伊就看1個人由背後拿
      出一根鐵棍出來，第一棒打下來被打人就用手擋住那人就
      倒了，第二棒就朝頸部打下去，連續打了很多次都是朝上
      半身打，大約打了一分鐘；被打之人被打第一棒之後就倒
      在地下，喪失了反抗能力；（另外一人）沒有做什麼，只
      在旁邊看；打完之後他們二人就朝中正路方向跑去；...
      （問：另外一人有無上前壓制？）沒有，因為打人之人好
      像已發狂了，旁邊那一人自己好像怕被打到等語（見偵字
      第16225號卷第83頁至第84頁）。
    3.證人李豐吉既為為案發當日應被告之召前來搭載被告之人
      ，且於被告行兇毆打葉佳昌後搭載被告逃離現場，其與被
      告顯有相當之情誼；而證人王國維僅係偶然目睹案發經過
      之人，與被告應無夙怨嫌隙；衡諸常情，果非被告確實有
      持鐵棍毆打被害人，渠等應無甘冒偽證罪責故意設詞誣陷
      被告之可能。
  (五)以被告及證人李豐吉、王國維之供證相互勾稽，被告自白毆
    打被害人之情節，核與證人等所述被告以鐵棍毆打，以腳踢
    踹葉佳昌乙節，及法務部法醫研究所（94）醫鑑字第1568號
    鑑定書所載之被害人解剖傷痕相符。又查，依據被告之上揭
    供詞，其係供陳持鐵棍打被害人之頭部二下、胸部一下。然
    依證人李豐吉在警局、檢察官偵查中之陳述，則係供證被告
    持棍毆打被害人之頸部，在原審則供述被告係持鐵棍毆打被
    害人之頭部、身體及腳部；證人王國維之陳述，係供證被告
    係持鐵棍毆打被害人之頭部、身體；該三人所供證被告持鐵
    棍毆打被害人之位置、次數，似未盡全然一致。然再查：
    1.被告獲案後自警詢起，以迄原審準備程序，始終堅稱：「
      伊就持一支事先在路上所拾獲之鐵棍往葉佳昌頭部打了一
      下，葉佳昌就倒在地上，當時葉佳昌想要爬起來，我見狀
      又往他頭部打了一下，持續再往胸口再打一下；發現葉佳
      昌躺在地上不動，就用腳踢他肚子一下他也不動」、「以
      鐵棍打死者頭部、胸口；... 走到排班計程車前時我還沒
      與死者講話，就開始從他的頭上打下去；... 是將死者打
      倒在地沒有反應才離去」、「伊直接往他身上敲，就敲到
      他頭部」云云，已如前述。
    2.據法務部法醫研究所（94）醫鑑字第1568號鑑定書所載，
      被害人所受之為創傷為：(1)左眉末梢瘀挫傷；(2)頭左頸部
      一處左上右下45度斜中空軌道樣長條形淤傷寬約1.3公分
      ，起自耳下至達於頸前，在下顎角位置下呈開放性傷口；
      (3)顱內發現蜿蛛網膜下腔出血，連續腦組織切面發現兩側
      側腦室出血，腦組織灰白質挫傷出血；(4)左胸部中空軌道
      樣長條形瘀傷，瘀傷兩緣暈開約3公分，起於左下乳頭下
      方，向右上行至胸骨右緣，右腹壁中空軌道樣長條形瘀傷
      寬約3公分，與肋骨下緣平行，起自劍突下達於右側腋下
      中線；(5)致死原因：因頭頸部外傷臚內出血致死，死亡方
      式他殺。其餘背腰臀部、四肢及生殖器部，均無防禦性外
      傷，長骨無骨折。
    3.以被告及證人李豐吉、王國維均供證：第一棒打下去被害
      人就倒了等語。
    4.依上情節相互勾稽，被告攻擊被害人之前二棍，應係朝被
      害人頭部攻擊，而擊中被害人頭左頸部，造成「顱內發現
      蜿蛛網膜下腔出血，連續腦組織切面發現兩側側腦室出血
      ，腦組織灰白質挫傷出血」，以及左眉末梢瘀挫傷，而因
      頭頸部外傷臚內出血致死；其後則擊中被害人胸、腹部，
      造成左胸部中空軌道樣長條形瘀傷兩緣暈開約3公分、右
      腹壁中空軌道樣長條形瘀傷寬約3公分，應可認定。
    5.至於，被告以鐵棍毆打被害人葉佳昌幾下乙節，證人李豐
      吉於警詢所稱被告以鐵棍毆打葉佳昌2、3下，並以腳踢等
      情，核與被告所供尚稱相符。雖該證人於檢察官偵查中改
      稱被告以鐵棍毆打4、5下云云；另證人王國維則供稱：
      第一棒打下來被打人就用手擋住那人就倒了，第二棒就朝
      頸部打下去，連續打了很多次都是朝上半身打，大約打了
      一分鐘等語，核與被告所供並不一致；然本院審酌：證人
      李豐吉當時僅係應被告之請前去搭載被告，證人王國維則
      係在現場附進排班之計程車司機，突遇被告行兇，自無法
      正常反應，實難苛求證人李豐吉、王國維明得確記憶被告
      毆打被害人葉佳昌之次數及細節；相較之下，被告為實際
      動手行兇之人，其對自身之舉動當較為清楚，故被告毆打
      葉佳昌之情節、次數，應以被告所述較為可信。
    6.被告之上揭自白，核與真實相符而可採信；被告確實有於
      前開時、地持，以犯罪事實欄所載之手段持鐵棍毆打，以
      腳踢踹葉佳昌，致被害人死亡，應可認定。
  (六)雖被告於檢察官偵查中曾一度辯稱：與死者葉佳昌雙方互毆
    ，伊看旁邊有鐵棍就拿起鐵棍死者毆打葉佳昌云云（見偵字
    16225號卷第58頁）。然查：
    1.被告除上開之辯解外，於警詢、原法院審理時即均未提及
      有與葉佳昌發生互毆情節；甚且於檢察官偵查中亦自承「
      走到排班計程車前時我還沒與死者講話，就開始從他的頭
      上打下去；... 是將死者打倒在地沒有反應才離去」等語
      （見偵字16225號卷第68頁）。
    2.另依證人李豐吉於檢察官偵查中明確證稱：被告未予葉佳
      昌交談即以鐵棍毆打葉佳昌等語；證人王國維之供詞亦未
      見被害人葉佳昌有與被告有何互毆情事；苟被告確有與葉
      佳昌鬥毆情節，在場之證人李豐吉、王國維豈有未發見，
      或故意隱匿之必要。
    3.是由被告及證人李豐吉、王國維之上揭供證，顯見被告於
      檢察官偵查中所辯之互毆情節，應係臨訟卸責之詞，不足
      採信。
  (七)證人李豐吉在原審雖供證：被告行兇所使用之鐵棍長度約76
    公分，直徑約6公分云云（見原審卷第84頁）；另證人高美
    楨則於警詢中供證：看到甲○○拿一根鐵棍約60公分等語（
    見偵字第16225號卷第25頁）。然證人李豐吉所供「被告行
    兇所使用之鐵棍直徑約6公分」乙節，核與法務部法醫研究
    所（94）醫鑑字第1568號鑑定書所指「左頸部一處左上右下
    45度斜中空軌道樣長條形淤傷寬約1.3公分」、「左胸部中
    空軌道樣長條形瘀傷兩緣暈開約3公分、右腹壁中空軌道樣
    長條形瘀傷寬約3公分」之傷痕寬度相去甚遠；另證人高美
    楨則已於警詢時供陳：伊與黃美琴先回家，事後發生何事伊
    不知道等語（見偵查卷第25頁）。相較之下，被告為實際動
    手行兇之人，其對自身所持兇器當較為清楚，故被告毆擊被
    害人葉佳昌使用之鐵棍，應以被告所述「在桃園市○○路11
    2號前路旁所拾獲，圓形空心約80公分長、重約2、3公斤鐵
    質」乙節，較為可信。
  (八)按刑法上殺人罪與傷害人致死罪之區別，本視加害人有無殺
    意為斷，被害人所受之傷害程度，固不能據為認定有無殺意
    之唯一標準，但加害人之下手情形如何，於審究犯意方面，
    仍不失為重要參考資料，最高法院20年非字第104號著有判
    例。次查，頭部有大腦組織，為人之神經中樞，掌管人之思
    考及行動，復因大腦組織脆弱，極易受到傷害，故以鈍器毆
    打頭部，若傷及腦部組織，足以致命，此為週知之事實。再
    查，依被告之上揭供述，其自承持長達80公分，重約2、3公
    斤之鐵棍「往死者葉佳昌頭部打了一下，葉佳昌就倒在地上
    （見偵字第16225號卷第11頁）」云云，顯見被告對死者頭
    部攻擊下手用力之猛；被告又供陳「當時葉佳昌想要爬起來
    ，我見狀又往他頭部打了一下，持續再往胸口再打一下；發
    現葉佳昌躺在地上不動，就用腳踢他肚子一下他也不動（見
    偵字第16225號卷第11）」、「是將死者打倒在地沒有反應
    才離去（見偵字第16225 卷第68頁）」等語，更可得見其殺
    意之堅。又查，死者葉佳昌受重擊送醫，因創傷後之顱內蜘
    蛛網膜下出血，昏迷指數3分，於94年8月28日7時53分許，
    急救無效一節，有長庚紀念醫院林口分院診斷證明書1份在
    卷可憑；且死者葉佳昌經解剖發見「一肉眼觀察結果：...
    左眉末梢瘀挫傷... 二內景檢查：... 剪開硬腦膜發現蜿蛛
    網膜下腔出血，連續腦組織切面發現兩側側腦室出血，腦組
    織灰白質挫傷出血。三臟器檢查：(一)腦總重l520公克，顱內
    發現蜿蛛網膜下腔出  血，連續腦組織切面發現兩側側腦
    室出血，腦組織灰白質挫傷出血；(二)左頸部下組織出血，左
    側甲狀腺外傷出血，左咽  喉梨狀窩及左側聲帶外傷瘀血
    血腫，... 四顯微鏡觀察結果：... (六)腦髓：外傷出血...
    鑑定結果：死者葉佳昌  因頭頸部外傷臚內出血致死，死亡
    方式他殺」；有如前述，則被告持鐵棍對被害人頭部攻擊係
    基於殺人之犯意，及被害人之死亡與被告持鐵棍毆打渠頭部
    之行為間，有相當因果關係，亦可認定。被告在本院所辯：
    伊無殺人之故意，伊只是要教訓葉佳昌乙節，並不足採。
  (九)被告雖另辯稱：當時喝酒太多，沒有辦法控制自己，沒有想
    到下手太重云云；證人李豐吉在原審亦到庭證稱：被告當時
    喝醉酒等語。然查，被告行為時之精神狀態，經原審送請行
    政院衛生署桃園療養院鑑定結果，據函覆略以：「廖員於鑑
    定時精神狀態與常人無異，並未呈現病態性精神病理現象，
    對涉案經過可清楚回憶，其說法與筆錄所記載完全一致，對
    自己酒後犯下重案深感後悔，對未來判刑表示擔心。綜合研
    判廖員犯案當時因酒精之作用而無法判斷出手之輕重，以致
    傷人致死。由於廖員過去經常與友人聚會時喝酒，酒後進入
    酩酊狀態、與人爭吵並非首次。事後自己也清楚知道，依目
    前司法精神醫學之概念，應未達精神耗弱之程度」云云，有
    該醫院95年4月18日桃療醫字第0950002089號函及所檢附之
    精神鑑定報告書1份在卷可稽（見原審卷第99頁至第101頁）
    。本院參以：
    1.被告於加害葉佳昌之前2、30分鐘，即預先以電話聯絡李
      豐吉，佯稱遭人毆打央請李豐吉騎乘機車前來，以利加害
      葉佳昌之後，得以順利搭乘機車逃離現場。
    2.被告於聯絡證人李豐吉後，即在現場附近尋覓適當之行兇
      器具，以供犯案之用。。
    3.被告於行為後尚且知悉丟棄行兇所用之鐵棍，以湮滅涉案
      事證。
    4.基此有條不紊之行兇過程觀之，得徵被告於前開行為時，
      其精神狀況無異於常人，並無心神喪失、精神耗弱之情形
      ；且被告所犯本案於下手前2、30分鐘前即擬有如何離開
      現場之事先計畫，並非一時衝動失手而為。被告所辯：當
      時喝酒太多，沒有辦法控制自己，沒有想到下手太重云云
      ；證人李豐吉在原審到庭供證：被告當時喝醉酒等語；顯
      然分別係臨訟卸責、事後迴護被告之詞，委無足採。
  (十)綜上所述，被告所辯各節均不足採，本案事證明確，被告犯
    行已堪認定，應依法論科    。
二、核被告甲○○所為，係犯刑法第271條第1項之殺人罪。
三、原審據以論罪科刑，固非無見。惟查，檢察官起訴被告涉犯
    者係殺人之重罪，原審於辯論期日未依刑事訴訟法第288條
    第3項規定，於調查證據程序之最後，就被告被訴事實為訊
    問，即逕行判決（見原審卷第121頁至第127頁），尚有未洽
    。被告之上訴意旨否認有殺人之犯意，雖無理由，然原判決
    既有前述之可議，仍屬無可維持，應由本院將原判決撤銷改
    判。爰審酌被告於93年間即因犯強盜罪，經臺灣桃園地方法
    院檢察署於93年12月24日偵查起訴（嗣經臺灣桃園地方法院
    於94年11月30日判處有期徒刑4年確定，自95年5月4日起開
    始執行），有本院被告全國前案紀錄表在卷可稽，得見其素
    行不良；又其於案發當日與被害人葉佳昌同至KTV唱歌，顯
    見與被害人之間原無深仇大恨，乃其犯罪之動機僅因唱歌席
    間偶然細故發生口角爭執即心生不滿，率爾在被害人毫無抵
    抗之情狀下，仍持鐵棍將被害人擊斃方始罷手，其手段凶殘
    惡性重大，所為不僅已剝奪被害人最重要之生命法益，對社
    會生活之安定性亦造成嚴重之危害，且犯罪後仍未賠償被害
    人家屬所受損害，及在訴訟中猶飾詞卸責否認有殺人故意，
    絲毫未見悛悔之意之犯罪後態度等一切情狀，認其有與社會
    永久隔離之必要，公訴人具體求處判決被告無期徒刑尚稱允
    當，而量處如主文所示之刑，並依刑法第37條第1項規定，
    宣告褫奪公權終身。至於被告持以殺害葉佳昌之鐵棍1支，
    雖係被告於路旁拾得他人棄置之無主物，因無主物先佔而取
    得所有；然並未經扣案，為免將來執行之困難，本院認無併
    予宣告沒收之必要。
據上論斷，應依刑事訴訟法第369條第1項前段、第364條、第299
條第1項前段，刑法第271條第1項、第37條第1項，判決如主文。
本案經檢察官林炳雄到庭執行職務。
中    華    民    國    95    年    9     月    7     日
                  刑事第十庭    審判長法  官  劉景星
                                      法  官  陳志洋
                                      法  官  陳博志
以上正本證明與原本無異。
如不服本判決，應於收受送達後十日內向本院提出上訴書狀，其
未敘述上訴之理由者並得於提起上訴後十日內向本院補提理由書
（均須按他造當事人之人數附繕本）。
                                      書記官  陳嘉文
中    華    民    國    95    年    9     月    11    日
附錄：本案論罪科刑法條全文
中華民國刑法第271 條 (普通殺人罪)
殺人者，處死刑、無期徒刑或十年以上有期徒刑。
前項之未遂犯罰之。
預備犯第一項之罪者，處二年以下有期徒刑。


司法院資訊處製作；財團法人民間司法改革基金會備份。
